【裁判字號】    97,上易,250
【裁判日期】    971008
【裁判案由】    清償借款
【裁判全文】
臺灣高等法院臺中分院民事判決         97年度上易字第250號
上  訴  人  乙○○
訴訟代理人  丙○○
被上訴人    甲○○
上列當事人間清償借款事件，上訴人對於中華民國97年5月16日
臺灣台中地方法院97年度訴字第566號第一審判決提起上訴，本
院於97年9月24日言詞辯論終結，判決如下：
    主  文
上訴駁回。
第二審訴訟費用由上訴人負擔。
    事實及理由
一、被上訴人起訴主張：原審被告朱永發分別於民國96年11月2
    日、96年11月12日及96年11月20日向被上訴人借款新臺幣（
    下同）350,000元、328,100元及435,150元，合計1,113,250
    元。並其中於96年11月12日交付系爭以上訴人為發票人，台
    中縣石岡鄉農會為付款人發票日96年12月13日票號ＡＺ0000
    000面額340,000元之支票（以下稱系爭支票），屆期經被上
    訴人提示均遭以存款不足理由退票。為此本於消費借貸、票
    據之法律關係，求為判命原審被告朱永發返還借款1,113,25
    0元及自支票發票日起加給約定利息年息20%及命上訴人乙○
    ○給付支票款340,000元之判決。原審判決被上訴人勝訴（
    未繫屬本院部分茲不贅述），上訴人乙○○就其敗訴部分提
    起上訴，被上訴人答辯聲明：(一)上訴駁回。(二)訴訟費用由上
    訴人負擔。
二、上訴人則以：伊不認識被上訴人，與被上訴人亦無金錢往來
    關係，被上訴人取得伊簽發之34萬元支票，並未查證朱永發
    是否合法取得。該張支票係朱永發於94年11月間以邀約上訴
    人乙○○合夥承標東勢高工工程，需要押標金為幌，詐騙上
    訴人乙○○簽發而來，事實上並無該工程。上訴人乙○○在
    該張支票發票日前3、4天至朱永發住處收會錢，找不到人，
    始知遭朱永發詐騙，上訴人乙○○已對陳永發提出詐欺、背
    信之告訴等語資為抗辯。上訴人上訴聲明: (一)原判決關於上
    訴人敗訴部分廢棄。(二)上開廢棄部分，被上訴人於第一審之
    訴駁回。(三)第一、二審訴訟費用由被上訴人負擔。
三、被上訴人主張持有上訴人所簽發之系爭支票，屆期經提示遭
    存款不足而退票，並提出支票及退票理由單影本各一紙為證
    ，並為上訴人所不爭執，被上訴人此部分之主張自堪信為真
    實。
四、上訴人固以前詞置辯，惟被上訴人否認取得系爭支票係出於
    惡意，經查：
  (一)上訴人乙○○抗辯：伊不認識被上訴人，與被上訴人亦無金
    錢往來關係，被上訴人取得伊簽發之34萬元支票，並未查證
    朱永發是否合法取得。該張支票係朱永發於94年11月間以邀
    約上訴人乙○○合夥承標東勢高工工程，需要押標金為幌，
    詐騙上訴人乙○○簽發而來，事實上並無該工程。並舉證人
    林桂英、陳智凱為證。惟查，證人即上訴人乙○○之妻林桂
    英在原審證稱：去年年底，朱永發到伊家裡跟伊先生說要合
    夥標東勢高工工程的事，伊沒有看到伊先生簽發支票給朱永
    發，伊先生為何會簽發支票給朱永發，伊當時去樓上了，沒
    有聽到，事後才聽伊先生說朱永發向伊先生借票，伊聽到的
    只有朱永發找伊先生合作要標東勢高工的工程，當時伊兒子
    也不在客廳所以沒有聽到，伊只知道朱永發向伊先生騙這張
    票，如何騙伊不知道等語（見原審卷第36頁反面、37頁正面
    ）。證人即上訴人乙○○之子陳智凱於原審審理時證稱：伊
    知道朱永發到伊家裡找伊父親合夥標東勢高中工程這件事情
    ，朱永發到伊家裡後就叫伊到樓上，其他的伊不知道，伊沒
    有看到伊父親開34萬元支票予朱永發，也不知道這件事等語
    （見原審卷第4至12頁）。則依證人林桂英、陳智凱之證述
    ，上訴人乙○○何以簽發原審判決附表編號4所示之支票交
    付予原審被告朱永發，彼二人均未在場見聞，尚難據認上訴
    人所抗辯遭原審被告朱永發詐騙簽發該張支票之情節為真實
    。
  (二)按因被詐欺或被脅迫而為意思表示者，表意人得撤銷其意思
    表示。但詐欺係由第三人所為者，以相對人明知其事實或可
    得而知者為限，始得撤銷之。被詐欺而為之意思表示，其撤
    銷不得以之對抗善意第三人，民法第92條定有明文。依此規
    定，因被詐欺而為意思表示者，僅表意人得撤銷其意思表示
    ，使該意思表示溯及既往失其效力而已，非謂在表意人行使
    撤銷權以前，因該意思表示而成立之法律行為當然無效（最
    高法院71年度台上字第4774號判決參照）。本件上訴人自陳
    其未撤銷被詐欺而簽發該張支票之意思表示（見原審卷第37
    頁反面），則該支票之簽發仍屬有效，上訴人不得據此抗辯
    而免責。
  (三)復按票據債務人不得以自己與發票人或執票人之前手間所存
    抗辯之事由對抗執票人。但執票人取得票據出於惡意者，不
    在此限，票據法第13條定有明文。又票據行為為不要因行為
    ，即不以給付之原因為要素而得成立之行為，凡簽名於票據
    之人，不問原因如何，均須依票上所載文義負責，除執票人
    取得票據係出於惡意成詐欺者外，發票人不得以自己與執票
    人前手所存抗辯之意由，對抗執票人。縱使該執票人之前手
    對於發票人，係因侵權行為而取得票據，發票人亦不得以此
    對抗執票人，亦有最高法院21年上字第739號、49年台上字
    第678號判例可資參照。準此，縱上訴人朱永發取得原審判
    決附表編號4所示之支票係詐騙上訴人乙○○簽發交付而來
    ，上訴人亦未能舉證證明被上訴人係惡意取得系爭支票，自
    難為被上訴人不利之認定，是上訴人乙○○以此為由拒絕付
    款，並無理由。
五、從而，被上訴人本於票據關係，請求上訴人給付系爭支票之
    款項34萬元，為有理由，應予准許。是則原審判命上訴人如
    數給付，於法並無違誤。上訴意旨指摘原判決不當，求予廢
    棄改判，為無理由，應予駁回其上訴。
六、本件事實已臻明確，兩造其餘攻擊防禦方法及舉證，經審酌
    均於判決結果無影響，爰不一一論述，附此敘明。
據上論結，本件上訴為無理由，依民事訴訟法第449條第1項、第
78條，判決如主文。
中    華    民    國    97    年    10    月    8     日
                  民事第五庭    審判長法  官  林陳松
                                      法  官  古金男
                                      法  官  鄭金龍
以上正本係照原本作成。
不得上訴。
                                      書記官  陳振海
中    華    民    國    97    年    10    月    9     日
                                                      Ａ


司法院資訊處製作；財團法人民間司法改革基金會備份。
